【裁判字號】    99,勞上易,26
【裁判日期】    990602
【裁判案由】    給付退休金差額
【裁判全文】
臺灣高等法院民事判決                99年度勞上易字第26號
上  訴  人  臺灣中油股份有限公司
法定代理人  乙○○
訴訟代理人  王悅蓉律師
被 上訴 人  庚○○
            丁○○
            辛○○
            甲○○
            戊○○
            丙○○
            癸○○
            壬○○
            己○○
共      同
訴訟代理人  劉思龍律師
複 代理 人  江大寧律師
上列當事人間給付退休金差額事件，上訴人對於中華民國98年9
月30日臺灣臺北地方法院98年度勞訴字第111號第一審判決提起
上訴，本院於99年5月19日言詞辯論終結，判決如下：
    主  文
上訴駁回。
第二審訴訟費用由上訴人負擔。
    事實及理由
一、被上訴人起訴主張：被上訴人先後受僱於上訴人所屬油品行
    銷事業部台北營業處，任職期間，每月除領有薪資外，並領
    有上訴人按月依夜間輪班次數加給之夜點費（下稱系爭夜點
    費），系爭夜點費具有「勞務對價」及「經常性給與」之性
    質，屬於工資，不因給付名稱之不同而影響其為工資之本質
    。被上訴人自93年間起陸續退休，於請領退休金時，上訴人
    均未將被上訴人退休前6個月領取之系爭夜點費納入平均工
    資範疇加以計算退休金，致被上訴人所領取之退休金有短少
    ，爰依勞動基準法（下稱勞基法）第55條規定，請求上訴人
    分別給付被上訴人如原判決附表金額欄所示之金額，及各自
    如原判決附表所示利息起算日起至清償日止，按年息5%計算
    之利息等語。
二、上訴人則以：依勞基法第2條第3款規定，工資須具備「勞工
    因工作所獲得之對價」及「須為經常性之給與」2項要件，
    系爭夜點費僅限於輪值大、小夜班之人員始能享有，不論員
    工本薪高低，每一員工領取之金額完全相同，亦不因員工作
    業種類及其工作複雜性、經驗、學歷、智力、技能、勞心度
    、勞力度、年資及級職之不同而有所差異，於員工特別休假
    時即不給付，另於例假、休假日工作者，系爭夜點費亦不加
    倍發給，足見系爭夜點費不具經常性，亦非勞務之對價。被
    上訴人受僱上訴人之際，即知悉輪值中、晚班乃其工作之實
    際型態，不論係輪值早、中、晚班，各班工作性質均相同，
    僅工作時間不同而已，依勞基法第25條後段規定所闡釋之工
    資平等精神以觀，被上訴人所為之勞務給付並非額外加班，
    而係法定工作型態，益見系爭夜點費係員工福利措施之恩惠
    性給付，非勞務之對價。系爭夜點費最早可追溯至日據時代
    開始營運起，即對夜間工作之職員、警備員以及公役（即勞
    工）提供夜班點心，嗣上訴人鑑於夜間點心不易合乎各員工
    口味，乃自37年起改以膳食代金代替夜間點心，並自40年起
    開始採用「夜點費」一詞，並加以法制化，最後於77年全面
    施行，其中「中國石油股份有限公司高雄港輸油站工員加班
    及報支誤餐費夜點費辦法」乃目前最早採用「夜點費」之文
    獻資料，依上開辦法第4點規定「夜間工作超過午夜12 時者
    ，可報支夜點費，超過時間另報加班費」，是夜間工作之辛
    勞與勞務付出，已由「加班費」予以填補，系爭夜點費乃雇
    主「額外」給予之恩惠，與工作無關；再系爭夜點費隨物價
    指數調整，與工作調薪無關，且上訴人係國營事業，應按各
    職務內容核算薪資，對於各職務應核發之薪資均有明文，於
    上訴人職務設立時，夜間工作之辛勞度均已列入考量，且反
    映於薪資中，被上訴人不得要求重複評價夜間工作之辛勞度
    ，將系爭夜點費列為夜間工作之對價等語，資為抗辯。
三、本件經原法院判決：上訴人應分別給付被上訴人如原判決附
    表金額欄所示之金額，及各自如原判決附表所示利息起算日
    起至清償日止，按年息5%計算之利息。上訴人不服原判決，
    上訴聲明為：原判決廢棄，被上訴人在第一審之訴駁回；被
    上訴人答辯聲明：上訴駁回。
四、兩造不爭執事項：（本院卷第8頁背面）
（一）被上訴人前均係任職於上訴人所屬油品行銷事業部台北營
      業處按月計酬之勞工，從事輪班性工作，採24小時3班制
      輪班，不論係輪值日班、小夜班、大夜班，各班工作性質
      皆相同，僅服勤時間有所不同；若輪值小夜班、大夜班，
      上訴人另給與小夜班夜點費新台幣（下同）150元、大夜
      班夜點費300元。
（二）上訴人員工不論本薪高低、職位、工作複雜度、年資、職
      級，每一員工遇有輪值小夜班、大夜班，均得分別領取小
      夜班、大夜班夜點費。
（三）若夜點費應計入退休金月平均工資，則被上訴人所得請求
      之退休金差額及利息均如其聲明所示。
（四）被上訴人值班時若有延長工作時間，上訴人除發給夜點費
      外，另加給延長工時工資（即加班費）。
五、本件爭點：（本院卷第8頁背面））
    系爭夜點費是否具有工資性質？或係恩惠性給與？應否列入
    平均工資計算被上訴人之退休金？
    爰述之如下：
（一）按「工資：謂勞工因工作而獲得之報酬，包括工資、薪金
      及按計時、計日、計月、計件以現金或實物等方式給付之
      獎金、津貼及其他任何名義之經常性給與均屬之。」勞基
      法第2條第3款定有明文。可知，工資乃勞工之勞力所得，
      為其勞動對價所給付之經常性給與，倘雇主為改善勞工生
      活而給付非經常性給與，或為其單方目的，給付具有勉勵
      、恩惠性質之給與，即非為勞工工作給付之對價，與勞動
      契約上之經常性給與有別，不得列入工資範圍。又「經常
      性」與固定性給與不同，僅須在一般情況下經常可領取，
      縱時間上、金額上非固定，仍屬之，亦即只要某種給與係
      屬工作上之報酬，在制度上有經常性者，即得列入平均工
      資以之計算退休金，是否為經常性給與，應依實際給付情
      形認定，非以其名目論斷。是工資之認定應依一般社會交
      易觀念，判斷是否具備勞工因提供勞務而由雇主獲致對價
      之「勞務對價性」要件，及有無於固定常態工作中可取得
      具有制度上「經常性給與」之要件。
（二）經查：
  １、系爭夜點費是否屬於被上訴人之工資，依上開（一）之說
      明，自應就其給付之目的、性質與價值進行具體、實質之
      審酌，而非僅憑給付項目為形式認定，亦不得因給付名稱
      與勞基法施行細則第10條各款相同，即遽認應排除在工資
      範圍之外。
  ２、被上訴人任職於上訴人所屬油品行銷事業部台北營業處，
      任職期間，每月除領有薪資外，並按月依上班日數領取系
      爭夜點費，而上訴人係24小時全天候、連續性現場作業方
      式，採常態輪班制，系爭夜點費係上訴人在工資外，針對
      輪值大、小夜班之工作人員所發給，其金額固定，不因工
      作內容、年資、級職不同而有差別，此為兩造所不爭執，
      可知，被上訴人於夜間工作係一貫性、常態性之工作型態
      ，值大、小夜班乃固定之輪值項目，此與一般公司行號為
      應付臨時性、斷續性之業務需求偶而為之者有別，是系爭
      夜點費自具有「經常性給與」要件；又系爭夜點費係對實
      際值班勞工所為之給與，已成為被上訴人因特定工作條件
      所形成固定常態工作中可取得之給與，為被上訴人提供勞
      務所得之報酬，具有「勞務對價性」之性質甚明。從而，
      系爭夜點費係因環境、時間等特殊工作條件所增加之現金
      給付，本質上應屬勞務之對價，且為經常性之給與，核屬
      於勞基法第2條第3款所稱之工資。
  ３、上訴人雖辯以系爭夜點費僅限於輪值大、小夜班之人員始
      能享有，且不因其本薪高低、作業種類、工作複雜性、個
      人資歷、辛勞度、級職等有差異，於休、例假日輪值者，
      亦未加倍發給，可見系爭夜點費應非勞務之對價等語。然
      工資之給付固可能因受僱人之勞力付出、智識程度、工作
      性質、是否例假日工作等情，而受合理之差別待遇。惟縱
      有部分項目之給付未據考量上開條件，均給與相同一致之
      數額，或未為加倍之給付，仍非得據此即認該等給與非屬
      酌量勞務程度而定之本質，該等條件應非認定是否係「工
      資」之依據，是上訴人上開所辯，應不可採。
  ４、上訴人另辯稱自系爭夜點費之沿革以觀，其本係對於夜間
      工作職員提供之夜班點心，幾經修改，始於77年全面施行
      改為發放現金，是系爭夜點費係雇主之恩給，非屬工資等
      語。惟按勞基法第2條第3款已就「工資」明文定義，是雇
      主給予之實物，只要符合係為勞務之對價及經常性給與之
      要件，即不脫工資之範疇，系爭夜點費之本質如上所述既
      兼具「勞務對價」及「經常性給與」之特性，屬工資之一
      種，自不因給付名稱不同而受限制，亦不以雇主主觀意思
      異其性質，而應依客觀事實加以評斷，故不能僅以雇主之
      主觀認定系爭夜點費係恩惠性給予，即否認其係工資之本
      質。
  ５、上訴人復辯稱系爭夜點費隨物價指數調整，與工作調薪無
      關，足見該夜點費並非薪資項目，亦非工作對價，且上訴
      人係按各職務之內容核算其薪資，對於各職務其對於各職
      務應核發之薪資均有明文規定，所給與之薪資已充分考量
      被上訴人辛勞度及貢獻度，被上訴人不得要求重複評價，
      將系爭夜點費列為夜間工作之對價等語。然系爭夜點費是
      否隨物價指數而調整，與其本質是否具有「勞務對價」、
      「經常性給與」之工資性質無涉。又於夜間工作，不利於
      勞工之生活及健康，上訴人因顧及夜間工作不利於勞工之
      生活及健康，而對該時段工作之勞工給予較日班勞工為高
      之工資，乃屬合理，並無悖於勞基法關於薪資平等原則之
      規定，是上訴人此部分之抗辯，仍非可採。
  ６、綜上，上訴人前開所辯，均不可採，從而，被上訴人主張
      系爭夜點費係工資性質，應列入平均工資據以計算退休金
      ，應屬有據。
六、綜上所述，被上訴人依勞基法第55條規定，請求上訴人分別
    給付被上訴人如原判決附表金額欄所示之金額，及各自如原
    判決附表所示利息起算日起至清償日止，按年息5%計算之利
    息，為有理由，應予准許。原審判命上訴人如數給付，於法
    並無不合。上訴意旨指摘原判決不當，聲明廢棄改判，為無
    理由，應予駁回。
七、本件事證已臻明確，兩造其餘之攻擊、防禦方法核與判決結
    果不生影響，爰毋庸一一論述，併此敘明。
八、據上論結，本件上訴為無理由，依民事訴訟法第449條第1項
    、第78條，判決如主文。
中    華    民    國    99    年    6     月    2     日
                  勞工法庭
                    審判長法  官  陳駿璧
                          法  官  李昆曄
                          法  官  陳邦豪
正本係照原本作成。
不得上訴。
中    華    民    國    99    年    6     月    2     日
                          書記官  李佳樺

司法院資訊處製作；財團法人民間司法改革基金會備份。
